臺灣高等法院臺中分院刑事判決　　 94年度上更(一)字第256號
上　訴　人　臺灣台中地方法院檢察署檢察官
上　訴　人
即　被　告　甲○○
選任辯護人　陳克城　律師
上列上訴人因被告偽造文書案件，不服臺灣台中地方法院93年度
易字第1832號中華民國93年10月19日第一審判決（起訴案號：臺
灣台中地方法院檢察署93年度偵字第10826號、第10945號、第12
693號） ，提起上訴，經本院判決後，由最高法院發回，本院判
決如下：
    主　　  文
原判決關於甲○○部分撤銷。
甲○○連續行使偽造私文書，足以生損害於他人，處有期徒刑肆
月，如易科罰金，以佰元折算壹日。緩刑年。
    事 　　 實
一、甲○○曾於民國72年間，因違反貪污治罪條例案件，經本院
    於75年9月30日以75年度上更一字第232號判處有期徒刑三年
    ，於75年11月7日確定，嗣經本院以 77年度聲減字第1772號
    裁定減刑減為有期徒刑一年六月確定，於 78年7月10日執行
    完畢。甲○○係臺中市廣西同鄉會之會員，經臺中市廣西同
    鄉會於民國90年9月23日上午8時至下午1時所召集之第6屆第
    4次會員大會所選舉第7屆理事、監事會議後，取得第7 屆理
    事長資格，惟臺中市廣西同鄉會第6屆第4次之會員大會選舉
    產生之第7屆理事及監事，業經台灣台中地方法院於92年1月
    27日以90年度訴字第3796號判決當選無效，並經台灣台中地
    方法院於 92年2月11日將該判決送達予臺中市廣西同鄉會，
    且經甲○○簽收，因未上訴而確定。至此甲○○明知台灣台
    中地方法院判決確認廣西同鄉會第6屆第4次會員大會選舉產
    生之第7 屆理事及監事均當選無效，而甲○○由理、監事選
    舉而取得之第 7屆理事長資格亦不存在。詎甲○○明知其已
    無合法使用臺中市廣西同鄉會圖記之權源，亦無代表臺中市
    廣西同鄉會對外行使權利之資格，竟基於行使偽造私文書之
    概括犯意，先於 92年9月20日，仍自任臺中市廣西同鄉會之
    法定代理人，與德光文教基金會簽訂房屋租賃契約，並盜用
    臺中市廣西同鄉會之圖記，而盜蓋該圖記印文於房屋租賃契
    約書上，偽造臺中市廣西同鄉會與德光文教基金會訂立之房
    屋租賃契約，並持上開偽造之房屋租賃契約交付予德光文教
    基金會法定代理人林英琪而行使，而將位於臺中市○○路53
    巷114 號之臺中市廣西同鄉會會館出租予德光文教基金會，
    致臺中市廣西同鄉會之會員無法利用該處聚會，亦致臺中市
    廣西同鄉會之公物無處可放，足生損害於臺中市廣西同鄉會
    法人格之同一性及臺中市廣西同鄉會會員之權益。甲○○再
    於93年10月14日以臺中市廣西同鄉會代表人之身分，盜用臺
    中市廣西同鄉會之圖記，而盜蓋該圖記印文於支付命令聲請
    狀上，偽造臺中市廣西同鄉會之支付命令聲請狀，並持上開
    偽造之支付命令聲請狀向臺灣臺中地方法院聲請對德光文教
    基金會發支付命令而行使，足生損害於臺中市廣西同鄉會法
    人格之同一性。
二、案經臺中市廣西同鄉會訴由臺灣臺中地方法院檢察署檢察官
    偵查起訴。
    理　　  由
一、訊據上訴人即被告甲○○固對其於 92年9月20日以臺中市廣
    西同鄉會代理人之身分與案外人德光文教基金會法定代理人
    林英琪簽訂房屋租賃契約，並於契約書上蓋用臺中市廣西同
    鄉會之圖記，而將上開房屋租賃契約交付予德光文教基金會
    法定代理人林英琪，並於93年10月14日以臺中市廣西同鄉會
    代表人之身分，蓋用臺中市廣西同鄉會之圖記印文於支付命
    令聲請狀上，持該支付命令聲請狀向臺灣臺中地方法院聲請
    對德光文教基金會發支付命令等情坦承不諱，惟矢口否認有
    何行使偽造私文書之犯行，辯稱：雖然法院判決伊當選臺中
    市廣西同鄉會之理事長無效確定，惟因尚未有人來交接，伊
    還是理事長，臺中市廣西同鄉會之相關印鑑仍由伊持有，伊
    為維持臺中市廣西同鄉會日常會務不至中斷，伊在未交接以
    前，仍有權代表臺中市廣西同鄉會將臺中市廣西同鄉會不用
    之房屋出租，以收取之租金支付同鄉會日常庶務支出。故伊
    以臺中市廣西同鄉會代理人之身分與德光文教基金會法定代
    理人林英琪簽訂房屋租賃契約，並於契約書上蓋用臺中市廣
    西同鄉會之圖記，及日後對積欠租金之德光文教基金會，以
    臺中市廣西同鄉會代表人之身分，蓋用臺中市廣西同鄉會之
    圖記印文於支付命令聲請狀上，並持該支付命令聲請狀向臺
    灣臺中地方法院聲請對德光文教基金會發支付命令，並不足
    生損害於臺中市廣西同鄉會及其會員之權益云云。
二、經查：
（一）被告甲○○固經臺中市廣西同鄉會第6屆第4次會員大會之
      選舉第7屆理事、監事會議後，取得第7屆理事長資格，惟
      臺中市廣西同鄉會第6屆第4次之會員大會，業經台灣台中
      地方法院於92年1月27日以90年度訴字第3796 號請求確認
      會員大會決議無效事件中，判決臺中市廣西同鄉會90年 9
      月23日所召集之第6屆第4次會員大會決議應予撤銷，並確
      認上開會員大會選舉產生之第7 屆理事及監事，均當選無
      效一情，業經原審調閱台灣台中地方法院民事庭90年度訴
      字第3796號卷宗查明屬實，且該判決業經台灣台中地方法
      院於 92年2月11日送達予臺中市廣西同鄉會經被告甲○○
      親自簽收，亦有送達證書一紙附於該卷可資為憑（見台灣
      台中地方法院民事庭90年度訴字第3796號卷宗【二】卷末
      ），而該事件於 92年1月27日確定，亦有前開臺灣臺中地
      方法院民事判決暨確定證明書影本各1份附卷可稽 （見93
      年度偵字第10826號卷【一】第8頁至16頁）。是被告甲○
      ○雖經臺中市廣西同鄉會第6屆第4次會員大會所選舉之第
      7 屆理、監事推選成為臺中市廣西同鄉會第7 屆之理事長
      ，然因臺中市廣西同鄉會第7 屆理、監事之資格，業經台
      灣台中地方法院判決當選無效，則被告甲○○理事長之資
      格即不具合法性。被告甲○○既於 92年2月11日收受該判
      決，對台灣台中地方法院上開民事判決內容實不可諉為不
      知，且被告甲○○並未於法定上訴期間內對該判決提出上
      訴，自應受該判決確定效力所及，則其理事長之資格於上
      開民事判決確定後亦當然解除，被告甲○○已非合法之理
      事長，即不得執行台中市廣西同鄉會之事務。是被告甲○
      ○辯稱：雖然法院判決伊當選臺中市廣西同鄉會之理事長
      無效確定，惟因尚未有人來交接，伊還是理事長云云，自
      不足採。
（二）被告甲○○於 92年9月20日以臺中市廣西同鄉會代理人之
      身分與案外人德光文教基金會法定代理人林英琪簽訂房屋
      租賃契約，並於契約書上蓋用臺中市廣西同鄉會之圖記，
      而將上開房屋租賃契約交付予德光文教基金會法定代理人
      林英琪，並於93年10月14日以臺中市廣西同鄉會代表人之
      身分，蓋用臺中市廣西同鄉會之圖記印文於支付命令聲請
      狀上，持該支付命令聲請狀向臺灣臺中地方法院聲請對德
      光文教基金會發支付命令之事實，業據被告坦承不諱，並
      有房屋租賃契約原本及支付命令聲請狀影本各 1份附卷可
      憑 （見原審卷 (三)第25頁、第26頁、本院卷證物袋內）
      。按持有保管本人之印鑑，除非得以證明同時受本人授權
      或委託代為處理法律行為，否則印鑑及相關權利證明之持
      有保管，並非當然表徵具有合法之使用權源。被告甲○○
      雖保管臺中市廣西同鄉會之圖記，惟其為臺中市廣西同鄉
      會第7 屆理事長之合法資格既已不存在，已詳如上述，則
      被告甲○○在未經臺中市廣西同鄉會之同意或授權，而自
      任臺中市廣西同鄉會理事長，以代理人身分擅自使用臺中
      市廣西同鄉會之印鑑與案外人德光文教基金會法定代理人
      林英琪簽訂房屋租賃契約，並以臺中市廣西同鄉會代表人
      之身分，擅自蓋用臺中市廣西同鄉會之圖記印文於支付命
      令聲請狀上，其行為仍屬盜用廣西同鄉會之圖記及印文。
      是被告甲○○辯稱：法院雖判決伊當選臺中市廣西同鄉會
      之理事長無效確定，惟因尚未有人來交接，伊還是理事長
      ，臺中市廣西同鄉會之相關印鑑仍由伊持有，伊為維持臺
      中市廣西同鄉會日常會務不至中斷，伊在未交接以前，為
      收取租金支付同鄉會日常庶務支出，仍有權代表臺中市廣
      西同鄉會將臺中市廣西同鄉會不用之房屋出租予德光文教
      基金會，復為向德光文教基金會催討租金，伊有權代表臺
      中市廣西同鄉向法院對德光文教基金會聲請發支付命令云
      云，亦不足採。
（三）被告甲○○以臺中市廣西同鄉會代理人身分擅自出租予德
      光文教基金會之房屋，係位於臺中市○○路53巷114 號之
      房屋，有上開租賃契約可稽，為臺中市廣西同鄉會之會館
      ，內有臺中市廣西同鄉會設置之遺像、神位、神桌、桌椅
      等臺中市廣西同鄉會之公物，亦為臺中市廣西同鄉會會員
      聚會之處所，業經告訴人廣西同鄉會之法定代理人指述甚
      詳，並有照片可稽。被告甲○○之廣西同鄉會第7 屆理事
      長既已不存在，又未經臺中市廣西同鄉會之同意或授權，
      竟擅自以臺中市廣西同鄉會代理人身分，將上開會館出租
      予德光文教基金會，致臺中市廣西同鄉會之會員無法利用
      該處聚會，亦致臺中市廣西同鄉會之上開公物無處可放，
      其行為足生損害於臺中市廣西同鄉會法人格之同一性及臺
      中市廣西同鄉會會員之權益甚明。是被告辯稱：伊代表臺
      中市廣西同鄉會將臺中市廣西同鄉會不用之房屋出租予德
      光文教基金會，復為向德光文教基金催討租金，乃代表臺
      中市廣西同鄉會向法院聲請發支付命令，並不足生損害於
      臺中市廣西同鄉會及其會員之權益云云，自不足採。
（四）綜上所述，本案事證已臻明確，被告甲○○行使偽造私文
      書之犯行洵堪認定。
二、核被告甲○○所為，係犯刑法第216條、第210條之行使偽造
    私文書罪。被告甲○○盜用「臺中市廣西同鄉會圖記」之印
    章及印文，係偽造私文書之部分行為；而偽造私文書之低度
    行為，為行使偽造私文書之高度行為所吸收，均不另論罪。
    查被告甲○○所為係犯行使偽造私文書罪，公訴人認被告甲
    ○○係犯刑法第217條第2項之盜用印章罪，自有未洽，惟其
    基本社會事實相同，本院自應予以審理，爰依法變更起訴法
    條。被告先後二次之行使偽造私文書之行為，時間緊接，犯
    罪構成要件相同，顯係基於概括犯意反覆為之，為連續犯，
    自應依刑法第56條之規定，以一罪論，並加重其刑。被告甲
    ○○於93年10月14日以臺中市廣西同鄉會代表人之身分，盜
    用臺中市廣西同鄉會之圖記，而盜蓋該圖記印文於支付命令
    聲請狀上，偽造臺中市廣西同鄉會之支付命令聲請狀，並持
    上開偽造之支付命令聲請狀向臺灣臺中地方法院聲請對德光
    文教基金會發支付命令而行使偽造私文書之行為，雖未起訴
    ，然此部分與上開已起訴成罪部分，有連續犯之裁判上一罪
    關係，為起訴效力所及，依審判不可分之原則，本院自得併
    予審判。原審審理結果，認被告甲○○罪證明確，予以論罪
    科刑，固非無見。惟原判決未就被告甲○○於93年10月14日
    以臺中市廣西同鄉會代表人之身分，盜用臺中市廣西同鄉會
    之圖記，而盜蓋該圖記印文於支付命令聲請狀上，偽造臺中
    市廣西同鄉會之支付命令聲請狀，並持上開偽造之支付命令
    聲請狀向臺灣臺中地方法院聲請對德光文教基金會發支付命
    令而行使偽造私文書之行為予判決，自有未洽。被告甲○○
    否認犯罪而執前詞上訴指摘原判決不當，雖不足取，而檢察
    官上訴指摘原判決對被告甲○○量刑過輕，亦非有理由。另
    告訴人臺中市廣西同鄉會固一再直指被告甲○○另涉有詐欺
    取財犯行云云。惟查：被告甲○○雖不具使用臺中市廣西同
    鄉會圖記之權源，惟其以臺中市廣西同鄉會之名義與案外人
    德光文教基金會法定代理人林英琪簽訂房屋租賃契約，乃係
    因廣西同鄉會之圖記仍在其保管持有中，為維持會務之運作
    而有以致之，並無證據顯示被告甲○○主觀上有何不法所有
    之意圖。縱然被告甲○○不具出租上開房屋之權源，然此僅
    涉民法上無權代理法律關係效力之問題，與刑法詐欺取財之
    構成要件無涉，自無法以詐欺罪相繩。又告訴人臺中市廣西
    同鄉會雖另指稱被告甲○○涉有毀損犯行云云。惟被告甲○
    ○已供稱：房屋出租後，租用人將房內之國父遺像等公物移
    至旁邊等語，而告訴人雖提出之照片4張證明上開之公物已
    有毀損，然並無證據顯示該公物確係被告甲○○所毀損，自
    亦無法以毀損罪相繩。是檢察官應告訴人之聲請執此上訴，
    亦非有理由。惟原判決關於被告甲○○部分既有上開可議之
    處，即屬無可維持，自應本院就被告甲○○部分撤銷改判。
    爰審酌被告甲○○未遵民事確定判決意旨行事，致羅犯刑典
    ，惟其動機係在為台中市廣西同鄉會處理會務，所生危害非
    鉅等一切情狀，量處如主文第二項所示之刑，並諭知易科罰
    金之折算標準。另查被告甲○○雖曾於72年間，因違反貪污
    治罪條例案件，經本院於75年9月30日以75年度上更一字第
    232 號判處有期徒刑三年，於75年11月7日確定，嗣經本院
    以77 年度聲減字第1772號裁定減刑減為有期徒刑一年六月
    確定，於78年7月10日執行完畢，而有臺灣臺中地方法院檢
    察署檢察官刑案資料查註紀錄表及臺灣高等法院被告前案紀
    錄表各1份在卷可按。惟其於受上開有期徒以上刑之宣告執
    行完畢後，五年以內未曾受有期徒刑以上刑之宣告。其因一
    時失慮，致觸犯本案，惟其目的乃為處理會務，其經此教訓
    當知警惕，而信無再犯之虞，本院認本判決所宣告之刑，以
    暫不執行為適當，爰併予宣告緩刑三年，以啟自新。至被告
    甲○○所偽造之上開房屋租賃契約書，雖係被告甲○○犯罪
    所得之物，惟該契約之主體為臺中市廣西同鄉會及德光文教
    基金會，為該二者釐清法律關係之重要憑證，且該契約非屬
    被告甲○○所有之物，爰不為沒收之諭知。另被告甲○○所
    偽造之聲請發支付命令狀，業據其持向臺灣地方法院行使，
    已非其所有，亦不為沒收之諭知。
據上論結，應依刑事訴訟法第369條第1項前段、第364條、第299
條第1項前段、第300條，刑法第56條、第216條、第210條、第41
條第1項前段、第74條第2款，罰金罰鍰提高標準條例第2條，判
決如主文。
本案經檢察官乙○○到庭執行職務。
中　　華　　民　　國　　94　　年　　10　　月　　19　　日
              刑事第八庭  審判長法　官　羅　得　村
                                法　官　劉　榮　服
                                法　官　巫　政　松
上列正本證明與原本無異。
如不服本判決應於收受送達後十日內向本院提出上訴書狀，其未
敘述上訴之理由者並得於提起上訴後十日內向本院補提理由書（
均須按他造當事人之人數附繕本）。
                                書記官　陳　妙　瑋
中　　華　　民　　國　　94　　年　　10　　月　　20　　日
附錄本案論罪科刑法條：
刑法第216條：
行使第二百十條至第二百十五條之文書者，依偽造、變造文書或
登載不實事項或使登載不實事項之規定處斷。
刑法第210條：
偽造、變造私文書，足以生損害於公眾或他人者，處五年以下有
期徒刑。
                                                      Ｒ
